【裁判字號】    92,訴,46
【裁判日期】    920630
【裁判案由】    妨害自由
【裁判全文】
臺灣花蓮地方法院刑事判決                            九十二年度訴字第四六號
    公  訴  人  臺灣花蓮地方法院檢察署檢察官
    被      告  甲○○
                乙○○
                癸○○
                丙○○
    右四人共同
    選任辯護人  鍾年展律師
右列被告因妨害自由案件，經檢察官提起公訴（九十一年度偵字第一九八六號、第二
○○○號），本院判決如左：
    主  文
甲○○、乙○○、癸○○、丙○○均無罪。
    理  由
一、公訴意旨略以：被告乙○○於民國九十一年七月十三日凌晨零時三十分許起，迄
    同日凌晨二時許，在花蓮縣玉里鎮○○路一一六號住處與戊○○賭博，之後因懷
    疑戊○○詐賭，遂電請被告丙○○前往上開地點，並委託其夫即被告癸○○電請
    戊○○前往上開地點商談，戊○○乃依約前往，被告乙○○、丙○○、癸○○、
    甲○○竟基於共同剝奪他人行動自由之犯意聯絡，於九十一年七月十三日凌晨五
    時至六時之間，在上開地點，由被告丙○○先質問戊○○是否在上開地點詐諸，
    遭戊○○否認，遂以強暴、脅迫之方式，由被告癸○○架住戊○○之左臂，被告
    甲○○架住戊○○之右臂，拘束戊○○之自由，並由被告丙○○徒手毆打戊○○
    之頭部，辛○○見狀欲上前阻止，遭被告乙○○制止而被抓傷（傷害部分未據告
    訴），戊○○要求被告丙○○有話好好說，被告癸○○、甲○○始放手，上開三
    人並要求戊○○到麻將桌上表演詐賭之手法，戊○○依言坐到麻將桌旁，將牌排
    好後，表示其並未詐賭不知如何作弊，上開三人便要求戊○○必須承認詐賭，戊○○拒絕承認詐賭，上開三人便徒手毆打戊○○之頭部（未成傷），戊○○因無
    法承受，迫於無奈，而改口承認有詐賭。被告乙○○、丙○○、癸○○、甲○○
    因懷疑戊○○詐賭，而以前開剝奪行動自由及強暴方式，迫使戊○○行無義務之
    自白詐賭及賠償，被告丙○○於戊○○承認詐賭及同意賠償新台幣（下同）二萬
    四千元後，始允許戊○○離開上開地點，因認被告四人均涉犯刑法第三百零二條
    第一項妨害自由罪嫌及第三百零四條第一項使人行無義務罪嫌云云。
二、按犯罪事實應依證據認定之，無證據不得推定其犯罪事實；又不能證明被告犯罪
    者，應諭知無罪之判決；刑事訴訟法第一百五十四條、第三百零一條第一項分別
    定有明文。又犯罪事實之認定，應憑真實之證據，倘證據是否真實尚欠明確，自
    難以擬制推測之方法，為其判斷之基礎；而認定犯罪事實之證據係指足以認定被
    告確有犯罪行為之積極證據而言，該項證據自須適合於被告犯罪事實之認定，始
    得採為斷罪資料（參照最高法院五十三年臺上字第六五六號、二十九年上字第三
    一○五號判例）。且刑事訴訟上證明之資料，無論其為直接或間接證據，均須達
    於通常一般之人均不致有所懷疑，而得確信其為真實之程度，始得據為有罪之認
    定，若其關於被告是否犯罪之證明未能達此程度，而有合理懷疑之存在，致使無
    從形成有罪之確信，根據「罪證有疑，利於被告」之證據法則，即不得遽為不利
    被告之認定（參照最高法院七十六年臺上字第四九八六號判例）。其以情況證據
    （即間接證據）斷罪時，尤須基於該證據在直接關係上所可證明之他項情況事實
    ，本乎推理作用足以確證被告有罪，方為合法，不得徒憑主觀上之推想，將一般
    經驗上有利被告之其他合理情況逕予排除（參照最高法院三十二年上字第六七號
    判例）。公訴人認被告四人涉有上開罪嫌，無非係以被害人戊○○、證人辛○○
    之證詞及卷附辛○○之診斷證明書以及被告丙○○住處家用電話（○三─000
    0000號）及被告乙○○住處家用電話（○三─0000000號）之通聯紀
    錄為其主要論據。
三、訊據被告乙○○、丙○○、癸○○及甲○○均堅決否認有何妨害自由及使人行無
    義務之事等犯行，被告乙○○辯稱：我並沒有看到戊○○被打、被迫自白詐賭及
    賠償，後來我尚與辛○○、己○○聊天等語；被告丙○○辯稱：我從頭到尾均不
    在現場，戊○○是挾怨報復等語；被告癸○○辯稱：戊○○拿錢來還時，我已經
    上樓去睡覺了等語；被告甲○○辯稱：我在當天凌晨三時許回家，五、六時許並
    沒有在現場等語。經查：告訴人戊○○於警詢及偵審中雖對被告等指訴綦詳，而
    證人辛○○於警詢及偵審中亦證述被告等有公訴意旨所載之前揭犯行，除此之外
    ，公訴人並未舉出其他直接人證可供辨明本案發生實際經過情形究竟如何？從而
    ，渠等二人所為指訴與證詞，是否相互吻合，而屬可信？闕為本案關鍵，茲分述
    如下：
    【一】就案發前告訴人為何於清晨五、六時許前往案發現場部分，告訴人於本院
          訊問時係證稱：因被告甲○○及癸○○打電話給我，說事情還沒有解決，
          要我去被告乙○○住處解決，所以我於當日五時五十分許再回到乙○○住
          處等語；而證人辛○○於本院訊問時則稱：伊看見戊○○與在車上的被告
          癸○○、甲○○說話（意指被告癸○○、甲○○親自去玉里火車站找告訴
          人後，告訴人始前往被告乙○○住處），兩人所述已有不同。再者，告訴
          人於本院訊問時又證稱：因當時有班五點五十六分的車要開，有位副站長
          要開車，要我叫他，所以我很確定是五點五十分再回到乙○○住處，我有
          看時間，當時被告癸○○、甲○○有開車跟著我的機車回去等語；但證人
          辛○○於本院訊問時證稱：我在五點五十分離去火車站，因我去上洗手間
          ，看到戊○○與在車上的癸○○、甲○○說話等語；．．．；我在五點十
          分，看到戊○○與癸○○、甲○○在玉里火車站講話，因有班五點五分的
          車要開往台東，因那班車的關係，所以我才記得這個時間，我看戊○○與
          癸○○、沈永清講約幾分鐘，講完後，癸○○、甲○○先走，之後戊○○
          跟著走，我看到以後馬上騎機車跟著走，因那時有班五點五十分的普通車
          正開走，所以我可以確定那時間，所以我到乙○○住處應該快六點了等語
          。則證人辛○○既稱伊於清晨五點十分已看見告訴人與被告癸○○、沈永
          祥在車站前談話，後為呼應告訴人所稱其在五點五十分左右離開玉里火車
          站，前往案發現場即被告乙○○住處等節，又證稱五點五十分許，告訴人
          即隨同被告癸○○、甲○○二人離開火車站前往被告乙○○住處，然自五
          點十分至五點五十分，其間相隔四十分鐘，顯與證人辛○○所證稱：伊看
          戊○○與癸○○、沈永清講話約幾分鐘，講完後，三人即離開火車站等情
          ，彼此自相矛盾，另就告訴人與被告癸○○、甲○○，究係何人先離去，
          證人辛○○所述亦與告訴人指訴情節有出入之處。次查，依告訴人於本院
          訊問時之證述內容，被告丙○○係連續三次詢問告訴人有無詐賭，經告訴
          人否認後，被告丙○○即拿起桌上的酒杯朝告訴人丟去，因而丟中告訴人
          右手臂，造成其手臂紅腫，當時證人辛○○距告訴人約三、四公尺，所站
          位置可看得清楚經過，其後被告甲○○、癸○○就各抓住告訴人手臂而架
          著告訴人，原要將告訴人拉出屋外毆打，經告訴人表示有話好好講後始作
          罷，接著，被告丙○○、癸○○、甲○○即要告訴人坐下表演詐賭手法，
          告訴人拒絕，被告丙○○等三人即朝告訴人頭部一陣亂打，共打了十幾拳
          （見本院九十二年五月十六日審判筆錄）。然證人辛○○於偵查中卻證稱
          ：被告丙○○拿杯子丟戊○○的頭，沒丟中，被告癸○○及甲○○就架住
          戊○○，被告丙○○則站正前方，三人一起打戊○○，．．．之後他們叫
          戊○○到牌桌上表演作弊方法等語（參見台灣花蓮地方法院檢察署九十一
          年度偵字第二○○○號偵查卷第十五頁反面），不惟與其於本院訊問時所
          為陳述有異，亦與告訴人所述情節互有齟齬。又告訴人於本院訊問時係證
          稱：我第三次（指在五時五十分許）去乙○○住處之前，沒有跟辛○○說
          要去乙○○住處等語；證人辛○○於本院訊問時亦證稱：我看到戊○○跟
          著癸○○的車子走後，我就馬上騎機車跟著走等語。但告訴人於案發後警
          詢時卻證稱：我叫我的朋友辛○○一起陪同我去乙○○住處（見警卷第六
          頁），證人辛○○於警詢中亦證稱：當天凌晨五點多，乙○○先生打電話
          給戊○○，希望戊○○立即返回乙○○住處，我便和戊○○一起再回到周
          美惠住處（見警卷第十三頁）。兩人就於案發當日清晨五時許是否相偕前
          往被告乙○○住處，所述顯亦先後杆格。從而，由上述說明可知，告訴人
          與證人辛○○之證詞，彼此相互間，或其等二人自己之前後陳述，實存有
          甚多歧異矛盾之處，難謂無瑕疵可指。
    【二】另告訴人戊○○於本院訊問時證稱：當天先後遭被告丙○○、甲○○、藍
          永清毆打共十幾拳云云；然依卷附之行政院衛生署花蓮醫院九十一年七月
          十六日戊○○診斷證明書（見警卷第三十九頁）係記載：戊○○於九十一
          年七月十四日在本院急診治療，病名為頭痛、右臉痛、右前臂痛（自訴被
          打），而此診斷證明書內之「痛」係表示無外傷等情，亦有行政院衛生署
          花蓮醫院九十一年十一月十五日（九一）花醫總字第○○六三○二號函在
          卷可參（見台灣花蓮地方法院檢察署九十一年度偵字第一九八六號卷第四
          十九頁）。惟被告丙○○身高一七四公分、體重八四公斤；被告癸○○身
          高一五三公分、體重六十公斤；被告甲○○身高一六八公分、體重八十公
          斤等情，業據渠等供述在卷，均非瘦弱之人，則告訴人戊○○遭被告陳光
          耀、癸○○及甲○○共同痛毆頭部十幾拳，焉可能無絲毫挫傷或瘀傷？益
          見告訴人與證人辛○○所為指訴與證詞，與經驗法則顯屬有悖。
    【三】再證人辛○○於偵查中證稱：戊○○在當天凌晨三點半左右，與甲○○、
          癸○○一起進門，癸○○對戊○○說，你竟打牌手腳不乾淨，把你本錢扣
          掉，贏的錢留下來，戊○○否認，但因癸○○、甲○○說話口氣很兇，曾
          廣進最後把錢拿出來，我跟戊○○說你沒有做，為什麼把錢拿出來，曾廣
          進就把錢收回去，戊○○離開五至十分鐘後，癸○○、甲○○跟著出去，
          二十分鐘後，二人回來，癸○○或甲○○就拿出一疊二萬多元放在桌上，
          說是戊○○的錢，當時有我、己○○、乙○○、癸○○及甲○○在場，我
          在三點半之後就沒有看到庚○○，也沒有看到庚○○等語（見台灣花蓮地
          方法院檢察署九十一年度偵字第一九八六號卷第三十一至三十四頁）。但
          證人己○○於警詢中證稱：我與辛○○在旁看他們打牌，之後他們發生爭
          執，我看到乙○○抓住戊○○的手，說戊○○手上多拿兩支牌，指責曾廣
          進詐賭，經商談後，戊○○將贏得的七千多元拿出來放在桌上，但乙○○
          沒有收他的錢，叫他拿回去，戊○○就騎機車離開，之後乙○○先生藍永
          清從樓上下出來，了解情形後，先載甲○○回去，回來之後，就打電話叫
          戊○○來，約五分鐘戊○○就到了，並承認詐賭情事，且將身上二萬四千
          四百元拿出來放在桌上，說過二天再來處理事情，就離開了等語（見警卷
          第三十六頁）；證人庚○○即當時一起打牌之人於警詢中亦證稱：當天周
          美惠發現戊○○疑似有詐賭行為，二人有發生口角，在二點多時，乙○○
          打電話給戊○○，叫戊○○回來，戊○○有拿七千元說要還我們，但周美
          惠沒有收，在三點多時，癸○○打電話給戊○○，戊○○承認詐賭，拿二
          萬四千四百元出來，因我共輸了一萬八千元，所以我拿走此數目，並在二
          十分鐘後離開等語（見台灣花蓮地方法院檢察署九十一年度偵字第一九八
          六號卷第十一頁至十六頁），核與被告癸○○、乙○○於警詢中之供詞相
          符（見警卷第二十五、二十六、三十一、三十二頁）。是證人辛○○此部
          分所述，與證人己○○、庚○○所述亦非相同。
    【四】此外，告訴人於本院訊問時陳稱：我與辛○○為朋友關係，她偶爾陪我一
          起到外面打牌，我打牌遇到有事情時，辛○○會幫我代打，錢是我們共同
          出的等語，核與證人辛○○所稱：我常與戊○○一起到外面打牌，只要他
          有時間能配合，我們都一起去打牌，在案發之前，有陪戊○○一起徹夜打
          牌，沒有回家，打牌時，我在旁邊看，但他手氣不好時，我會幫他代打，
          有時他有事暫時離開，我也會幫他打，有時我們是共同出資，有時是曾廣
          進單獨出資，但贏錢都是我們對分，除打牌外，我也會單獨與戊○○一起
          聊天、喝茶等語相符，是渠等二人不惟經常相偕打麻將、聊天、喝茶，交
          情匪淺，且於牌桌上，就彼此財務關係更與至親無異，告訴人並利用打牌
          之際，讓未出資之證人辛○○得以利益均霑，共享贏錢所得，是其等顯非
          一般單純牌友關係所可比擬，自難期證人辛○○能摒棄彼此私交，居於公
          平客觀立場而為證言。
    【五】至公訴人雖認卷附辛○○之診斷證明書可證明辛○○企圖阻止被告丙○○
          毆打戊○○時，遭乙○○抓傷；及被告丙○○家中電話通聯紀錄可證明被
          告丙○○家中電話與案發現場室內電話於案發時間有撥打紀錄。然辛○○
          之診斷證明書僅能證明辛○○有受傷之事實，並不能證明其如何受傷，況
          依證人辛○○於本院訊問時之證詞，其起身勸被告丙○○等不要毆打曾廣
          進時，僅遭乙○○拉頭髮阻止，於驗傷時，尚可驗出右肩後側、上前胸擦
          傷，但告訴人遭被告丙○○、甲○○、癸○○三名男子共毆打十幾拳，反
          而看不出有任何外傷（已如前述），顯見其矛盾之處（按告訴人與證人謝
          純瑛係同時至醫院驗傷，業據告訴人陳明在卷）。再觀之卷附通聯紀錄顯
          示，於九十一年七月十三日凌晨一時三十七分三十一秒及同日上午五時二
          十六分二十秒，有人撥打被告丙○○住處電話至乙○○住處之電話，而於
          九十一年七月十三日上午五時二十四分五十五秒，有人撥打被告乙○○住
          處電話至丙○○住處之電話。查告訴人與被告乙○○打牌結束之時間為凌
          晨二時三十分左右等情，業據告訴人、證人辛○○證述在卷，而被告周美
          惠、甲○○於警詢及偵查中均供稱：係因乙○○發現戊○○詐賭而不再繼
          續打牌，則於當日凌晨一時三十七分，雙方既尚未發生詐賭爭執，乙○○
          或己○○實無打電話邀約己○○之夫即被告丙○○到場處理詐賭事宜之可
          能。況證人己○○證稱：當天戊○○與乙○○打牌過程，曾先回家，在凌
          晨一點半左右，有打電話請辛○○來載我去乙○○住處，打電話去時，先
          是甲○○接電話，後來再轉給辛○○，後在五點多時，有從乙○○住處打
電話回家，是我女兒接電話，我告訴她我與先生吵架心情不好，人在周美
          惠住處，之後要去花蓮姊姊家，要我女兒在我不在家時，要幫忙做家事、
          照顧弟弟等，之後我女兒打電話要我趕快回家，不要和我先生嘔氣等語，
          核與證人即己○○之女丁○○證述之情節相符，證人辛○○亦證稱：厲美
          惠當天凌晨二點半有打自用電話找我，先是甲○○接的，他說是要找我，
          才叫我接電話等語（依卷附通聯紀錄，乙○○住處電話於當日上午七點之
          前，僅有上開一時三十七分及五時二十六分二通電話，顯見辛○○所述時
          間並不正確，應為一時三十七分），足見證人己○○之證詞應堪採信。
    【六】其次，被告丙○○、甲○○均否認於案發時在場，已如前述，另證人厲慧
          美、庚○○及共同被告癸○○、乙○○亦分別證述與供稱：於九十一年七
          月十三日凌晨五、六時許，被告丙○○、甲○○確未在被告乙○○住處等
          語，而證人辛○○之證詞、告訴人之指訴復存有前揭所陳之明顯瑕疵，難
          予遽信，則在缺乏明確直接證據可資佐證被告丙○○、甲○○於案發時確
          係在場，並夥同乙○○、癸○○共同妨害告訴人自由及使其行無義務之事
          情形下，自難為不利被告四人之認定。
    【七】綜上所述，被告四人所辯，應堪採信。此外，復查無其他積極證據足認被
          告四人有何公訴人所指訴之妨害自由及使人行無義務之事等犯行，既不能
          證明其等犯罪，依法均應諭知無罪之判決。
據上論斷，應依刑事訴訟法第三百零一條第一項，判決如主文。
本案經檢察官壬○○到庭執行職務。
中      華      民      國    九十二    年      六      月     三十     日
                              台灣花蓮地方法院刑事庭
                                  法  官  陳  世  博
右正本證明與原本無異。
如對本判決不服，應於送達後十日內，向本院提出上訴狀。（應抄附繕本）告訴人或
被害人如對於本判決不服者，應具備理由請求檢察官上訴，其上訴期間之計算係以檢
察官收受判決正本之日期為準。
                                  法院書記官
中      華      民      國    九十二    年      七      月      二      日


司法院資訊處製作；財團法人民間司法改革基金會備份。
